---
title: "Trabajo final sistemas de información y bases de datos"
author: "Luciana Iummato"
date: "30/10/2024"
output:
  html_document: 
    theme: cerulean
    toc: yes
    toc_float:
      collapsed: yes
editor_options: 
  chunk_output_type: inline
---

```{r setup, include=FALSE}
# Configura las opciones globales para todos los chunks
knitr::opts_chunk$set(
  echo = TRUE,        # Mostrar código en los chunks
  message = FALSE,    # No mostrar mensajes
  warning = FALSE,    # No mostrar advertencias
  error = FALSE       # No mostrar errores
)

```

```{r}
# Instala RPostgres (si no está instalado)
#install.packages("RPostgres")

```

## Conexión con base de datos SQL

```{r}
# Cargar el paquete
library(RPostgres)

# Configurar la conexión a la base de datos
con <- dbConnect(
  RPostgres::Postgres(),
  dbname = "Mortalidad_2022",
  host = "localhost",
  port = 5432,  # Puerto por defecto
  user = "postgres",
  password = "Luiu1983"
)

if (!dbIsValid(con)) {
  stop("No se pudo conectar a la base de datos.")
}
```

## Consulta de vistas materializadas en SQL chequear totales porque no filtra 2022 parece

```{r}
# Consultar la vista materializada
#prov_causa <- dbGetQuery(con, "SELECT * FROM vista_prov_causas;")
sexo_edad <- dbGetQuery(con, "SELECT * FROM vista_sexo_edad_causa;")
tasas_TOTALES <- dbGetQuery(con, "SELECT * FROM para_tasas_TOTALES;")
# Ver los primeros registros
#head(prov_causa)
head(sexo_edad)
head(tasas_TOTALES)
```

### Librerías

```{r}
library(tidyverse)
library(ggplot2)
library(sf)
library(knitr)
library(sf)
library(ggmap)
library(maptools)
```

## Descripción de mortalidad por sexo, edad y grupo de causas

### Cálculo de tasas de mortalidad por grandes grupos de causas

```{r}
tasas_TOTALES<-tasas_TOTALES %>% 
  mutate(Tasa_mortalidad= round(suma_cantidad/total*100000,1))
```


### Etiquetas causas y sexo

```{r}

sexo_edad <- sexo_edad %>%
  mutate(
    sexo = case_when(
      sexo_id == 1 ~ "Varón",
      sexo_id == 2 ~ "Mujer",
      sexo_id == 9 ~ "Indeterminado"
    ),
    grupo_causa = case_when(
      Grupo == 1 ~ "ENT",
      Grupo == 2 ~ "Transmisibles y maternas",
      Grupo == 3 ~ "Lesiones",
      Grupo == 4 ~ "Mal definidas"
    ),
   grupo_edad1 = case_when(
      str_detect(grupo_edad, "55 a 74 anios") ~ "55-74",  
      str_detect(grupo_edad, "75 anios y mas") ~ "75+",   
      str_detect(grupo_edad, "0  a 14 anios") ~ "0-14",    
      str_detect(grupo_edad, "15 a 34 anios") ~ "15-34",  
      str_detect(grupo_edad, "35 a 54 anios") ~ "35-54",  
      str_detect(grupo_edad, "Sin especificar") ~ "S/D",  
      TRUE ~ grupo_edad 
    )
  )

tasas_TOTALES<-tasas_TOTALES %>% mutate(grupo_causa=case_when(
                                               Grupo==1 ~ "ENT",
                                               Grupo==2 ~ "Transmisibles y maternas",
                                               Grupo==3 ~ "Lesiones",
                                               Grupo==4 ~ "Mal definidas"))

```

### Gráficos

```{r}
total_muertes=sum(sexo_edad$suma_cantidad)

print(paste("En Argentina en el año 2022 se produjeron",total_muertes, "muertes") )

sexo<-sexo_edad %>% group_by(sexo)%>%
  summarise(muertes=sum(suma_cantidad))%>%
  filter(sexo=="Mujer"|sexo=="Varón")%>%
  mutate(porcentaje=round(muertes/sum(muertes)*100,1))

edad<-sexo_edad %>% group_by(grupo_edad1)%>%
  summarise(muertes=sum(suma_cantidad))%>%
  #filter(sexo=="Mujer"|sexo=="Varón")%>%
  mutate(porcentaje=round(muertes/sum(muertes)*100,1))

causa<-sexo_edad %>% group_by(grupo_causa)%>%
  summarise(muertes=sum(suma_cantidad))%>%
  #filter(sexo=="Mujer"|sexo=="Varón")%>%
  mutate(porcentaje=round(muertes/sum(muertes)*100,1))

library(DT)
datatable(sexo,caption = "Muertes según sexo")
datatable(edad,caption = "Muertes según grupo de edad")
datatable(causa,caption = "Muertes según grupo de causas")


```
```{r}
sexo_edad %>%
  filter(sexo=="Mujer"|sexo=="Varón") %>%  # Excluir filas donde sexo sea NA
  ggplot(aes(x = sexo, y = suma_cantidad, fill = grupo_causa)) +
  geom_bar(stat = "identity", position = "dodge") +  # Barras agrupadas
  labs(title = "Muertes por grupo de edad según sexo", x = "Sexo", y = "Defunciones") +
  theme_minimal() +
  facet_wrap(~ grupo_causa, ncol = 1, scales = "free")
```

```{r}
ggplot(sexo_edad, aes(x = grupo_edad1, y = suma_cantidad, fill = grupo_causa)) +
  geom_bar(stat = "identity", position = "dodge") +  # Barras agrupadas
  labs(title = "Muertes por grupo de edad según causa", x = "Grupo de edad", y = "Defunciones") +
  theme_minimal() +
  facet_wrap(~ grupo_causa, ncol = 1, scales = "free") 
  


```


## Descripción de la mortalidad y el NBI por provincia

### Creación de quintiles de NBI para calcular brechas de mortalidad

```{r}
glimpse(tasas_TOTALES)
tasas_TOTALES$quintil <- cut(tasas_TOTALES$nbi, 
                     breaks = quantile(tasas_TOTALES$nbi, probs = seq(0, 1, by = 0.2), na.rm = TRUE), 
                     labels = c("Q1", "Q2", "Q3", "Q4", "Q5"), 
                     include.lowest = TRUE)

# Ver los datos con los quintiles
head(tasas_TOTALES)

tasas_ENT<-tasas_TOTALES %>% filter(Grupo==1)
tasas_transmisibles<-tasas_TOTALES %>% filter(Grupo==2)
tasas_lesiones<-tasas_TOTALES %>% filter(Grupo==3)

```

### Mapa de tasas de mortalidad por lesiones


```{r}
departamentos <- st_read("departamento.json", stringsAsFactors = TRUE)
departamentos<-filter(departamentos,in1!="94028") 
#head(departamentos)
```


```{r}
provincias <- st_read("provincia.json", stringsAsFactors = TRUE)


```

```{r}
#saco antártida para visualizar el mapa mejor
st_bbox(provincias)
st_bbox(departamentos)

# Definir una nueva bounding box en WGS 84
nueva_bb <- st_bbox(c(xmin = -74.00000, ymin = -60.79800, xmax = -26.25207, ymax = -21.00000), crs = 4326)

# Recortar el objeto espacial usando la nueva BB
provincias1 <- st_make_valid(provincias)
provincias2 <- st_crop(provincias1, nueva_bb)

# Visualizar el resultado
#plot(st_geometry(provincias2))
```

```{r}
tasas_lesiones <- tasas_lesiones %>%
  mutate(
    jurisdiccion_de_residencia_id = as.character(jurisdiccion_de_residencia_id), 
    jurisdiccion_id = case_when(
      jurisdiccion_de_residencia_id == "6" ~ "06",
      jurisdiccion_de_residencia_id == "2" ~ "02",
      TRUE ~ jurisdiccion_de_residencia_id 
    )
  )

provincias_lesiones<-left_join(provincias2,tasas_lesiones,by=c("in1" = "jurisdiccion_id"))
```

```{r}
provincias_lesiones %>%
  ggplot()+
  geom_sf(aes(fill=Tasa_mortalidad))+
  labs(title = "Tasas de mortalidad por lesiones",
  subtitle = "Año 2022",
  caption= "Fuente: Estadísticas vitales y Censo 2022") +
 scale_fill_viridis_c()

```

### Mapa de tasas de mortalidad por ENT



```{r}
tasas_ENT <- tasas_ENT %>%
  mutate(
    jurisdiccion_de_residencia_id = as.character(jurisdiccion_de_residencia_id), # Convertir a character
    jurisdiccion_id = case_when(
      jurisdiccion_de_residencia_id == "6" ~ "06",
      jurisdiccion_de_residencia_id == "2" ~ "02",
      TRUE ~ jurisdiccion_de_residencia_id # Esto ya será character
    )
  )

provincias_ENT<-left_join(provincias2,tasas_ENT,by=c("in1" = "jurisdiccion_id"))
```

```{r}
provincias_ENT %>%
  ggplot()+
  geom_sf(aes(fill=Tasa_mortalidad))+
  labs(title = "Tasas de mortalidad por ENT",
  subtitle = "Año 2022",
  caption= "Fuente: Estadísticas vitales y Censo 2022") +
 scale_fill_viridis_c()

```

### Mapa de porcentaje de hogares con NBI

```{r}
provincias_lesiones %>%
  ggplot()+
  geom_sf(aes(fill=nbi))+
  labs(title = "Porcentaje de hogares con NBI",
  subtitle = "Año 2022",
  caption= "Fuente: Censo 2022") +
 scale_fill_viridis_c()
```

## Análisis de brechas de mortalidad por quintiles de NBI

```{r}

Q_ENT<-table(tasas_ENT$provincias,tasas_ENT$quintil)

kable(Q_ENT,caption = "Provincias según quintiles de NBI")
```

### Cálculo de tasas de mortalidad según quintiles de NBI
```{r}
tasas_ENT_quintiles<-tasas_TOTALES %>% filter(Grupo==1) %>% 
  group_by(quintil)%>% 
  summarise(tasa_quintil= round(sum(suma_cantidad)/sum(total)*100000,1))

tasas_lesiones_quintiles<-tasas_TOTALES %>% filter(Grupo==3)%>% 
  group_by(quintil)%>% 
  summarise(tasa_quintil= round(sum(suma_cantidad)/sum(total)*100000,1))
```

### Brechas de mortalidad entre quintiles
```{r}
tasas_ENT_quintiles <- tasas_ENT_quintiles[!is.na(tasas_ENT_quintiles$quintil) & !is.na(tasas_ENT_quintiles$tasa_quintil), ]

tasas_lesiones_quintiles <- tasas_lesiones_quintiles[!is.na(tasas_lesiones_quintiles$quintil) & !is.na(tasas_lesiones_quintiles$tasa_quintil), ]

ggplot(tasas_ENT_quintiles, aes(x = quintil, y = tasa_quintil)) +
  geom_bar(stat = "identity") + 
  labs(title = "Tasa de mortalidad por ENT por quintil de NBI", x = "Quintil", y = "Tasa c/100.000 hab.")

ggplot(tasas_lesiones_quintiles, aes(x = quintil, y = tasa_quintil)) +
  geom_bar(stat = "identity") + 
  labs(title = "Tasa de mortalidad por lesiones por quintil de NBI", x = "Quintil", y = "Tasa c/100.000 hab.")

brecha_quintiles_ENT=tasas_ENT_quintiles$tasa_quintil[5] /tasas_ENT_quintiles$tasa_quintil[1]
print(paste("La brecha entre la tasa de mortalidad por ENT entre el quintil de provincias con mayor NBI y el quintil con menor NBI es", round(brecha_quintiles_ENT,2), "esto quiere decir que la mortalidad por ENT del quintil con mayor NBI es un 34% menor que la mortalidad en el quintil con menor NBI"))

brecha_quintiles_lesiones=tasas_lesiones_quintiles$tasa_quintil[5] /tasas_lesiones_quintiles$tasa_quintil[1]
print(paste("La brecha entre la tasa de mortalidad por lesiones entre el quintil de provincias con mayor NBI y el quintil con menor NBI es", round(brecha_quintiles_lesiones,2), "esto quiere decir que la mortalidad por lesiones del quintil con mayor NBI es un 13% mayor que la mortalidad en el quintil con menor NBI"))

```






